臺灣臺北地方法院民事判決　　　　　　　93年度訴字第3900號
原　　　告　丙○○
訴訟代理人　李志雄律師
被　　　告　甲○○
被　　　告　丁○○
上列當事人間請求房地所有權移轉登記事件，本院於中華民國九
十四年三月十五日言詞辯論終結，判決如下：
    主  文
原告之訴駁回。
訴訟費用由原告負擔。
    事實及理由
一、原告主張：原告對被告丁○○有新台幣（下同）770,000元
    之債權存在，且經強制執行無結果；緣坐落台北縣汐止市○○段社后下小段128地號權利範圍十五分之一及其上門牌號
    碼台北縣汐止市○○里○○路4巷13號3樓之房屋（下稱系爭
    房地）原係由訴外人王紀中及陳遠福所共有，應有部分各為
    二分之一，嗣被告丁○○以800,000元向王紀中購買其所應
    有部分，惟當時被告丁○○因資金不足，乃與王紀中協議由
    其向銀行貸款取得系爭房屋價款，而應償還銀行之本利則由
    被告丁○○代王紀中負責清償。然因被告丁○○遲延未繳款
    ，致王紀中遭銀行催討，雙方另於85年2月12日經訴外人代
    書乙○○簽訂協議書，協議被告丁○○辦理過戶及清償銀行
    貸款，被告丁○○為此向原告借款以資清償，然王紀中於系
    爭房地於辦理移轉登記前去世而由其子被告甲○○單獨繼承
    。詎料被告丁○○為免遭強制執行而故意怠於請求被告甲○○就系爭房地辦理繼承登記後為所有權移轉登記。雖被告丁○○與王紀中於成立系爭房地之買賣契約付清價金後，曾於
    85年間指示出賣人王紀中將系爭房地移轉登記至訴外人即其
    配偶之妹王江秀玉名下，然此目的係為蓄意脫產，以逃避債
    權人之強制執行。原告為保全債權爰依民法第242條代位權
    之規定，代位被告丁○○依買賣契約請求被告甲○○辦理繼
    承登記後將系爭房地所有權移轉登記於被告丁○○名下。並
    聲明：被告甲○○應將其所有汐止市○○段社后下小段128
    地號權利範圍十五分之一土地及其上建物建號2164（門牌號
    碼：汐止市○○街4巷13號3樓）權利範圍二分之一之房地辦
    畢繼承登記後，將上開房地所有權移轉登記予被告丁○○。
二、被告丁○○以：系爭房地之買受人係王江秀玉，被告僅是從
    中斡旋，而85年2月12日所簽立之協議書係被告為幫王江秀
    玉協調辦理過戶等相關事宜而代其與賣方王紀中簽訂協議，
    實際之買主為王江秀玉，而非被告。王江秀玉早已於85年10
    月28日即辦理系爭房地之過戶作業，且85年11月27日亦由其
    繳納土地增值稅、契稅、監證費及規費等各項費用，被告並
    無原告指稱之蓄意脫產行為等語、被告甲○○則以：系爭房
    地係其父親王紀中與被告丁○○簽訂買賣契約，當時約定登
    記予何人其並不清楚。又當時曾委託代書乙○○辦理過戶事
    宜，而系爭房地價金係被告丁○○負責清償，其並不清楚為
    何被告丁○○迄今均未辦理系爭房地之過戶事宜等語置辯。
    均聲明：原告之訴及其假執行之聲請均駁回之。
三、不爭執事項：
（一）本件原告曾於87年間以本院87年度訴字第2386號清償債務
      事件，請求本件被告丁○○及訴外人江秀娥清償借款債務
      ，經本院判決被告丁○○、江秀娥應分別給付原告77萬元
      、30萬元及法定遲延利息確定，嗣經原告持該確定判決聲
      請本院民事執行處以90年度執字第8583號對被告丁○○強
      制執行無結果，而由本院於90年5月11日發給北院文九十
      民執乙字第八五八三號債權憑證在案。
（二）系爭房屋為王紀中、陳勝福共有，應有部分各為2分之1，
      其坐落基地王紀中則持有15分之1。王紀中曾於85年2月12
      日由乙○○代書代理與被告丁○○簽立協議書，兩人約定
      王紀中應配合被告丁○○辦理房地過戶手續，而被告丁○○應於85年5月31日前將王紀中在銀行所有義務人、債務
      人、保證人之名義塗銷（見本院卷11頁）。惟因共有人陳
      勝福主張優先承購權而未能完成系爭房地之移轉登記，嗣
      王紀中於90年9月27日死亡，其第一順位繼承人均拋棄繼
      承，僅由其子即被告甲○○繼承其一切權利義務。
四、按強制執行法第116條第1項規定：就債務人基於債權或物權
    ，得請求第三人交付或移轉動產或不動產之權利為執行時，
    執行法院除以命令禁止債務人處分，並禁止第三人交付或移
    轉外，如認為適當時，得命第三人將該動產或不動產交與執
    行法院，依關於動產或不動產執行之規定執行之。次按債務
    人怠於行使其權利時，債權人因保全債權，得以自己之名義
    ，行使其權利，民法第242條亦有明定。是債權人行使本條
    代位權，應係以保全債權為目的，其作用在於預備將來強制
    執行、並保全債務人責任財產；故如其債權已經法院判決確
    定而得為執行名義時，債權人自得依前揭強制執行法之規定
    ，逕行聲請就債務人對第三人請求交付或移轉不動產之權利
    為強制執行，而無再代位債權人行使權利之必要。經查，原
    告對於被告丁○○之借款債權既已經法院判決確定在案，有
    如前述，是原告如主張被告丁○○對於第三人即本件被告甲○○之被繼承人王紀中基於買賣契約，有得請求王紀中移轉
    不動產之權利者，自得依前揭規定，循強制執行程序請求執
    行法院對於被告甲○○發給禁止命令並依關於不動產執行之
    規定執行之，其提起本件代位訴訟，自無權利保護之必要，
    而應予以駁回。
五、次按，債權人之代位權既係以保全其債權獲得滿足為前提，
    必債務人有具經濟價值之債權可得代位，且其所代位債務人
    之債權得達成滿足債權之目的，故如債務人與第三人所訂者
    為第三人利益契約，縱有害債權，亦屬民法第244條撤銷詐
    害債權之問題，債權人自亦無從代位債務人請求第三人交付
    標的物予債務人。次查，原告主張系爭買賣契約之當事人為
    王紀中與被告丁○○乙節，雖據提出協議書一紙，並舉證人
    乙○○之證詞為證，被告丁○○雖否認其為買受人，並以前
    揭情詞置辯。惟依協議書內容，被告丁○○為協議書之
    當事人（即乙方），並約定應於85年5月31日前將王紀中在
    銀行所有義務人、債務人、保證人之名義塗銷，否則依第3
    條應加倍賠償甲方（王紀中）遭受之一切損失。（見本院卷
    第11頁），如被告丁○○並非契約當事人，僅係代王江秀玉
    簽約，應無自負損害賠償責任之理，而被告甲○○亦陳稱其
    父親生前將系爭房地出售予被告丁○○並曾至律師事務所簽
    約，足證被告丁○○確為系爭房地之買受人。惟依被告丁○○所提出被原告不爭執之85年11月27日台北縣汐止地政事務
    所44049收件號牌及該所土地登記案件駁回理由書、規費收
    聯單、土地登記申請書、買賣所有權移轉契約書、補正通知
    書等件（見本院卷24-28，55-58頁）所示：被告丁○○之配
    偶江秀娥曾於85年11月27日為代理人向台北縣汐止地政事務
    所辦理出賣人王紀中，王江秀玉為買受人名義之系爭房地應
    有部分之移轉登記，惟因承買人
    證件不符、違反公寓大廈條例第4條第2項等原因未能補正（
    見本院卷第56頁補正通知書）而遭汐止地政事務所駁回。是
    由上揭辦理系爭房地所有權移轉登記過程可知，被告丁○○
    出賣人王紀中所約定者為出賣人鎛將系爭房地移轉登記予王
    江秀玉所有之第三人利益契約。是無論其與王江秀玉間之關
    係為何，系爭房地為王江秀玉出資託其購買，或被告丁○○
    為避免強制執行而為之脫產行為，然揆諸前揭說明，原告於
    撤銷被告間之第三人利益契約後，尚無從代位請求出賣人之
    繼承人即被告甲○○辦理繼承登記後，將系爭房地所有權移
    轉登記予被告丁○○。是原告以被告丁○○指示將系爭房地
    登記予王江秀玉係為脫產，而主張代位被告丁○○請求被告
    甲○○辦理繼承登記後，將系爭房地移轉登記予被告丁○○
    云云，亦屬無據，而應駁回。
六、至兩造其餘攻擊防禦方法及未經援用之證據，經本院審酌後
    ，認均不影響本判決之結果，爰不一一再予論述，附此敘明
    。
七、結論：原告之訴為無理由，依民事訴訟法第78條，判決如主
    文。
中　　華　　民　　國　　94　　年　　4 　　月　　12 　日
                  民事第一庭    法　官　王貞秀
以上正本係照原本作成
如對本判決上訴，須於判決送達後20日內向本院提出上訴狀
中　　華　　民　　國　　94　　年　　4 　　月　　12　　日
                    　　　　　　書記官　劉寶鈴
